臺灣新北地方法院刑事裁定
111年度聲判字第16號
聲  請  人  黃建中



代  理  人  林于椿律師
被      告  黃來生



上列聲請人因告訴被告過失致死等案件，不服臺灣高等檢察署檢
察長111年度上聲議字第504號駁回再議之處分（原不起訴處分案
號：臺灣新北地方檢察署110年度偵字第26360號），聲請交付審
判，本院裁定如下：
    主  文
聲請駁回。
    理  由
一、按告訴人不服上級檢察署檢察長或檢察總長認再議為無理由
    而駁回之處分者，得於接受處分書後10日內委任律師提出理
    由狀，向該管第一審法院聲請交付審判，刑事訴訟法第258
    條之1第1項定有明文。經查，本件聲請人以被告黃來生涉犯
    過失致死罪嫌等，向臺灣新北地方檢察署檢察官提出告訴，
    經該署檢察官偵查，認被告犯罪嫌疑不足，於民國110年12
    月7日以110年度偵字第26360號為不起訴處分，嗣因聲請人
    不服而聲請再議，經臺灣高等檢察署（下稱高檢署）檢察長
    認再議無理由，於111年度上聲議字第504號處分書駁回再議
    之聲請。又上開駁回再議處分書於111年2月7日送達於聲請
    人，聲請人委任律師於111年2月16日具狀向本院聲請交付審
    判等情，業經本院調取上開卷宗核閱無誤，並有前開不起訴
    處分書、駁回再議處分書、送達證書、刑事聲請交付審判狀
    、刑事委任狀等各1份在卷可查，是本件聲請交付審判案件
    ，核與前開聲請程序之相關規定，尚無不符，合先敘明。
二、聲請交付審判暨補充理由意旨略以：㈠高檢署駁回再議處分
    書未審查行車紀錄器是否附有審查合格之證明，即採認肇事
    車輛行車紀錄器顯示肇事過程被告時速為48至51公里，並未
    超速行駛云云，顯有違誤；㈡被告曳引車經新北市政府警察
    局舉發其違反道路交通管理處罰條例第29條之2第3項，曳引
    車裝載總重量35公噸，經過磅46.45公噸，超載11.45噸，故
    本件被告駕駛之車輛有超載之事實；㈢依交通事故照片所示
    ，被告駕駛之曳引車輪胎深度接近磨平，深度顯不足1.6公
    釐，未達輪胎標準規範，因肇事車輛輪胎已磨平，導致剎車
    時間及距離過長。綜上所述，被告若未超速、超載、能及時
    剎車，即能不輾過死者賴帝蓉，則被告超速應鑑定是否造成
    死者死亡之原因，本件應送請中央警察大學鑑識科學研究委
    員會再行鑑定，顯見原偵查程序實有調查未完備之違法，高
    檢署檢察官亦未予詳查，仍維持原偵查檢察官對於被告所為
    之不起訴處分，而為駁回再議之處分，顯有違法不當，爰依
    法聲請將本案交付審判等語。
三、按刑事訴訟法第258條之1規定告訴人得向法院聲請交付審判
    ，此乃對於「檢察官不起訴或緩起訴裁量權」制衡之一種外
    部監督機制，法院此時僅就檢察官所為不起訴或緩起訴之處
    分是否正確加以審查，以防止檢察機關濫權。依此立法精神
    ，同法第258條之3第3項規定「法院就交付審判之聲請為裁
    定前，得為必要之調查」，其所謂「得為必要之調查」，係
    指調查證據之範圍應以偵查中曾顯現者為限，不可就新提出
    之證據再為調查，亦不可蒐集偵查卷以外之證據，否則將與
    刑事訴訟法第260條之再行起訴規定混淆不清。且法院裁定
    交付審判，即如同檢察官提起公訴使案件進入審判程序，是
    法院裁定交付審判之前提，必須偵查卷內所存證據已符合刑
    事訴訟法第251條第1項規定「足認被告有犯罪嫌疑」檢察官
    應提起公訴之情形（臺灣高等法院暨所屬法院95年法律座談
    會研討結果參照）。又法院於審查交付審判之聲請有無理由
    時，除認為不起訴處分書所載理由違背經驗法則、論理法則
    或其他證據法則，否則，不宜率予裁定交付審判（法院辦理
    刑事訴訟案件應行注意事項第134項參照）。是法院於審查
    交付審判之聲請有無理由時，除認為不起訴處分書所載理由
    違背經驗法則、論理法則或其他證據法則，或聲請人所指摘
    不利被告之事證，未經檢察機關詳為調查或斟酌者外，不宜
    率予裁定交付審判。所謂聲請人所指摘不利被告之事證，未
    經檢察機關詳為調查，係指聲請人所提出請求調查之證據，
    檢察官未予調查，且若經調查，即足以動搖原偵查檢察官事
    實之認定及處分之決定，倘調查結果，尚不足以動搖原事實
    之認定及處分之決定者，仍不能率予交付審判。縱或法院對
    於檢察官所認定之基礎事實有不同判斷，但如案件仍須另行
    蒐證偵查始能判斷應否交付審判者，因交付審判審查制度並
    無如同再議救濟制度得為發回原檢察官續行偵查之設計，故
    法院仍應依刑事訴訟法第258條之3第2項前段規定，以聲請
    無理由裁定駁回。又犯罪事實應依證據認定之，無證據不得
    認定犯罪事實，刑事訴訟法第154條第2項定有明文。又認定
    不利於被告之事實，須依積極證據，苟積極證據不足為不利
    被告認定時，即應為有利被告之認定，不必有何有利之證據
    ；再告訴人之告訴，係以使被告受刑事訴追為目的，其陳述
    是否與事實相符，仍應調查其他證據以資審認，且事實之認
    定，應憑證據，如未能發現相當之證據，或證據不足以證明
    ，自不能以推測或擬制之方法，以為裁判之基礎。
四、經查：
  ㈠本件聲請人原告訴意旨略以：被告黃來生於民國000年0月00
    日下午1時19分許，駕駛車號000-0000號營業貨運曳引車，
    沿新北市永和區福和橋往臺北方向之汽車道行駛，其本應注
    意車前狀況，以做隨時煞停之準備，而依當時情形，並無不
    能注意之情事，竟疏未注意汽機車分隔島右側由賴帝蓉（聲
    請人黃建中之配偶）所騎乘並附載黃〇涵（101年6月生，聲
    請人之胞女，真實姓名年籍詳卷）之車號000-000號重機車
    ，因不明原因失控撞擊分隔島後，彈飛至汽車道，仍未即時
    煞停，致發生交通事故，其所駕駛之營業貨運曳引車輾壓賴
    帝蓉，賴帝蓉當場因顱顏骨開放性骨折併腦實質脫出，引發
    神經出血性休克死亡；黃〇涵則因而受有全身多處擦挫傷、
    左手第四掌骨骨折之傷害。因認被告涉有刑法第276條過失
    致死及同法第284條前段之過失傷害罪嫌。
  ㈡原不起訴處分書意旨略以：訊據被告黃來生否認有何過失致
    死及過失傷害之犯行，辯稱：伊不知道為何賴帝蓉的機車會
    出現在汽車道，伊並非自後追撞，也沒有跨越分隔島，應無
    過失等語。經查，被告是否應負過失致死及過失傷害之貴，
    應視被告就交通事故之發生有無肇事因素而定，不得僅因交
    通事故發生致他人傷亡，即一概而論認應擔負過失貴任。依
    據證人畢位勛所述事發經過，佐以被告所駕駛營業貨運曳引
    車之右側行車紀錄器影像，再參照事發過程中被告時速為48
    至51公里，有行車紀錄器翻拍照片可考，堪認事故現場之速
    限為50公里，被告並無超速之情，駕駛過程中亦未有驟然變
    換車道等違規行為，對於突有機車道騎士翻落至汽車道内之
    事，得否課以注意義務，實屬有疑。另聲請人認被告有超載
    情事，致未能即時煞停乙節，查一般駕駛人煞車反應時間約
    為1.6秒，故在時速40公里時煞停距離需要17.6公尺，時速5
    0公里需要22.4公尺之情，有雲林縣政府新聞處之網路資料
    可憑，觀之本件事故現場圖，在被害人遺體旁即有煞車痕跡
    ，至被告煞停位置之煞車痕長度為12.8公尺，足認被告之煞
    車反應已較一般駕駛人為高。綜上所述，被告在行駛過程中
    ，對於機車道騎士翻落至汽車道應無預見可能性，且對於驟
    然發生之事，亦已即時反應煞停，堪認被告已善盡駕駛人之
    注意義務，實難強令負擔過失致死及過失傷害罪責。本件經
    送請新北市政府車輛行車事故鑑定委員會鑑定、新北市政府
    車輛行車事故鑑定覆議會覆議結果，亦同此認定，有鑑定意
    見書、鑑定覆議意見書附卷可稽。復查無其他積極證據足認
    被告有何聲請人所指犯行，應認其罪嫌不足等語。
  ㈢聲請人聲請再議，理由略以：原處分採認肇事車輛行車紀錄
    器認為被告黃來生肇事時速為48至51公里，惟並未審查行車
    紀錄器是否依道路交通安全規則第39條第24款之規定附有審
    查合格證明，故原處分認定肇事車輛之時速，實有疑義。縱
    認涉案行車紀錄器經審查合格，依交通部車輛安全檢測基準
    之規定，亦有每小時約3公里之誤差值，依照行車紀錄器顯
    示肇事時之車速可能為54公里，已超出50公里之最高速限，
    原處分未考慮誤差值，逕認行車紀錄器顯示之時速48至51公
    里未超速，顯有違誤。依據現場交通事故照片，由被害人賴
    帝蓉倒臥的位置與被告所駕車輛位置計算煞車距離為25.15
    公尺，即2.2+2.3+1.8+12.8+6.05（車身總長:12.1/2=車身
    中段之撞擊點）=25.15公尺，套用美國西北大學研究所「車
    速測定量規」換算公式，可見被告駕車時速超過65公里，既
    然肇事車輛行車紀錄器顯示之時速不足採，應以路面煞車痕
    跡計算時速，即肇事車輛時速由48公里加速至65公里，因被
    告加速致輾斃死者，被告顯然抱著即使撞到人亦無所謂之殺
    人未必故意心態。原處分認煞車痕長度為12.8公尺，並引用
    雲林縣政府新聞處之網路新聞，認在時速40公里煞停距離需
    要17.6公尺，時速50公里需要22.4公尺，顯然錯誤。依交通
    事故照片所示，肇事車輛胎紋深度接近磨平，顯然不符道路
    交通安全規則、高速公路及快速公路交通管制規則等規定須
    達1.6公釐之標準，被告駕車因未達輪胎標準規範，導致煞
    車時間過長，若本件不構成故意殺人罪，亦應構成過失致死
    罪。原處分未依照聲請人黃建中之請求，將卷内資料送請中
    央警察大學鑑識科學研究委員會鑑定，導致錯誤之認定，應
    發回續行偵查等語。
  ㈣嗣高檢署駁回再議，處分書理由略以：原檢察官就憑以認定
    事實之心證，均已逐一調查剖析，並於處分理由詳加論述，
    所為之處分合於經驗及論理法則，其認事用法並無違誤。聲
    請人仍執前詞聲請再議，惟查，經勘驗卷附行車紀錄器畫面
    ，足認被告所駕曳引車裝設正前、正後 、右後、左後計4個
    錄影鏡頭，影像畫面左上角顯示日期及時間、右上角顯示行
    車時速，車禍發生當時被告駕車時速為48至51公里，當時尚
    有其他汽機車行經同路段，被告駕車速度並無顯高於同路段
    其他汽機車或突然加速等情，有行車紀錄器影像光碟及影像
    翻拍照片在卷可佐，是聲請人指摘被告超速行駛，難謂有據
    。又本件車禍經送鑑定及覆議肇事因素，皆認定被害人騎機
    車不明原因失控撞擊分隔島引發肇事，為肇事原因，被告駕
    車猝不及防，無肇事因素，有鑑定意見書及覆議意見書存卷
    可考，實無必要再重複送請鑑定。審核再議意旨所指情節，
    仍難以改變原處分本旨認定被告對於機車道騎士翻落至汽車
    道應無預見可能性，自無違反注意義務之過失，尚難科處被
    告過失致死及過失傷害之罪責，聲請再議為無理由。爰依刑
    事訴訟法第258條前段為駁回之處分等語。
　㈤上述不起訴處分及駁回再議理由暨事證，業經本院調閱前開
    卷證核閱屬實，本件聲請人雖以前揭理由聲請交付審判，惟
    查：
  ⒈原不起訴處分書主要係以證人所述事發經過，核與行車紀錄
    器影像顯示「於110年7月26日下午13時19分14秒時，賴帝蓉
    所騎乘之機車出現在被告右側之機車道內，與被告所駕駛營
    業貨運曳引車之車頭呈並行狀態，於同秒之內，賴帝蓉所騎
    乘機車不明原因而擦撞分隔島，並翻落至汽車道被告所駕駛
    營業貨運曳引車之右側車身中段，旋發生輾壓情形」等情相
    符，故認被告對於突有機車道騎士翻落至汽車道內之情事，
    沒有預見可能性，難認被告有過失之罪責。至於聲請人上開
    聲請意旨指謫被告駕車當時超速，則與行車紀錄器影像顯示
    當時尚有其他汽機車行經同路段，被告駕車速度並無顯高於
    同路段其他汽機車或突然加速等情不符，已難謂有據。縱認
    上開聲請意旨所述被告有超速、超載、車輛輪胎已磨平等情
    屬實，本件仍難認定對於「機車不明原因而擦撞分隔島，並
    翻落至汽車道」之異常情事，被告如何可能預見?被告如何
    能夠在同秒之內對於該異常情事即時反應，而有迴避可能性
    ?況駕駛人之反應能力各有不同，駕車行駛之路況及當時其
    他車輛相對位置亦有所別，本件導致事故發生之原因主要是
    「機車不明原因擦撞分隔島翻落至汽車道」，依經驗法則，
    一般人自難以對此突兀之事故及時反應，自不得不顧個案情
    況，僅以被告未及煞車，推論被告即應負過失罪責。
  ⒉原告訴意旨雖以被告有未注意車前狀況，以做隨時煞停之過
    失，然按汽車駕駛人對於防止危險發生之相關交通法令之規
    定，業已遵守，並盡相當之注意義務，以防止危險發生，始
    可信賴他人亦能遵守交通規則並盡同等注意義務。若因此而
    發生交通事故，方得以信賴原則為由免除過失責任（最高法
    院84年台上字第5360號判例要旨參照）。此所謂信賴原則，
    指行為人在社會生活中，於從事某種具有危險性之特定行為
    時，如無特別情事，在可信賴被害者或其他第三人亦會相互
    配合，謹慎採取適當行動，以避免發生危險之適當場合，倘
    因被害者或其他第三人之不適當行動，而發生事故造成損害
    之結果時，該行為人不負過失責任。依此一原則，汽車駕駛
    人應可信賴參與交通行為之對方，亦將同時為必要之注意，
    相互為遵守交通秩序之適當行為，而無考慮對方將會有違反
    交通規則之不當行為之義務。故汽車駕駛人如已遵守交通規
    則，且為必要之注意，縱有死傷結果之發生，其行為仍難認
    有過失可言（最高法院88年度台上字第1852號裁判要旨參照
    ）。易言之，課予汽車駕駛人應注意車前狀況之義務，無非
    係為避免發生碰撞，危及人車安全，在對於碰撞結果具有預
    見可能性及迴避可能性之情況下，課予駕駛人注意車前狀況
    之責任。參酌上開信賴原則，解釋上對於車前狀況應負注意
    義務者，應係指對於危險結果之發生具有預見及迴避可能性
    之汽車駕駛人而言。對於直行車之汽車駕駛人而言，其行駛
    時所應注意之「車前」狀況，應係指依一般社會通念，位在
    其車輛前方對於碰撞結果之發生可得預見且具有迴避可能性
    ，而應予注意避免碰撞之一切行人、其他車輛，此乃基於一
    般社會相當性之當然解釋，是以，此注意義務尚須綜合客觀
    狀況及人體反應時間而定，非謂車輛煞車不及，該車駕駛人
    即有未注意車前狀況之義務違反。查被告既對於被害人突然
    翻落至汽車道無從反應，亦無證據可證被告有聲請人前揭所
    指超速等過失，此外，依道路交通事故現場圖所載被害人遺
    體至肇事車輛車尾之輪胎痕為19.1公尺，縱使依聲請人陳報
    狀所載車速每小時50公里，煞停距離仍需要14.1公尺，故本
    案之情形，即使被告以每小時50公里車速行駛，剩不到1秒
    的反應時間，仍難避免事故之發生，則在無充足時間可採取
    適當措施以避免交通事故發生之情況下，自無所謂未注意車
    前狀況之義務違反，被告正常之路權行駛行為自可主張信賴
    原則，而無從以過失致死等罪相繩。
  ⒊又新北市政府車輛行車事故鑑定委員會之鑑定結果與覆議結
    果均認定：本件肇事原因係機車不明原因失控撞擊分隔島所
    引發，被告駕駛車輛，猝不及防，無肇事因素等節。原偵查
    程序是否應再為查證或送第三方鑑定等，本得由檢察官於偵
    查中斟酌有無必要而斷，倘檢察官認為依原有之卷證資料已
    足判斷，自無就聲請人主張之調查事項逐一調查之必要。況
    法院裁定交付審判之前提，必須偵查卷內所存證據已符合刑
    事訴訟法第251條第1項規定「足認被告有犯罪嫌疑」檢察官
    應提起公訴之情形，亦即該案件已經跨越起訴門檻，倘若需
    另行蒐證偵查始能判斷應否交付審判者，依前揭說明，即應
    認該案件並未存有應起訴之犯罪事實及理由，而未到達起訴
    門檻，法院依法仍應駁回交付審判之聲請，亦無從以檢察官
    未為前開調查遽認本件應准予交付審判。
　⒋綜上，聲請人所指本件應交付審判之理由均無可採，本件依
    偵查卷內所存證據，尚難認被告所涉過失致死等嫌疑已經跨
    越起訴門檻而已符合刑事訴訟法第251條第1項規定檢察官應
    提起公訴之情形，故原檢察官以本件尚無積極證據足資認定
    被告涉有過失致死等罪嫌為不起訴處分，認定上亦核無違誤
    。
五、綜上所述，交付審判意旨所指理由，經本院詳加審酌，並與
    檢察官偵查所得證據資料綜合判斷後，仍認尚未達被告有犯
    罪嫌疑之應起訴門檻。此外，本件原不起訴處分及駁回再議
    處分所認無證據可認被告涉犯過失致死等罪嫌之理由，並無
    任何違背經驗法則、論理法則或其他證據法則之情事。本院
    認本件並無不利被告之事證未經檢察機關詳為調查或斟酌，
    或不起訴處分書所載理由違背經驗法則、論理法則或其他證
    據法則等得據以交付審判之事由存在，聲請人猶執前詞聲請
    交付審判，指摘原不起訴處分及駁回再議聲請之理由有違法
    悖理之處，並無理由，應予駁回。
據上論斷，應依刑事訴訟法第258條之3第2項前段，裁定如主文
。
中　　華　　民　　國　　111 　年　　5 　　月　　16　　日
                  刑事第十四庭  審判長法  官  王榆富
                                      法  官  鄭琬薇
                                      法  官  梁家贏 
上列正本證明與原本無異。
本裁定不得抗告。
                                      書記官  巫茂榮
中　　華　　民　　國　　111 　年　　5 　　月　　20　　日